【裁判字號】    89,訴,5
【裁判日期】    890608
【裁判案由】    偽造文書等
【裁判全文】
臺灣宜蘭地方法院刑事判決                              八十九年度訴字第五號
    公  訴  人  臺灣宜蘭地方法院檢察署檢察官
    被      告  甲○○
    被      告  乙○○
右列被告因詐欺案件，經檢察官提起公訴（八十八年度偵字第三六一二號)，本院判
決如左：
    主  文
甲○○、乙○○共同連續意圖為自己不法之所有，以詐術使人將本人或第三人之物交
付，均處有期徒刑捌月，緩刑參年。
    事  實
一、甲○○、乙○○為夫妻，於民國八十五年九月間，由甲○○自任互助會首，在宜
    蘭縣壯圍鄉○○路七十七號住處，召集每會新台幣（下同）二萬元，會期至八十
    八年四月二十五日止之互助會。二人共同處理於每月二十五日開標、收取標金、
    交付得標會款等事宜。二人竟在前揭互助會期間，萌生意圖為自己不法所有之犯
    意聯絡，並基於概括犯意，在前揭住處，先後於八十七年四月二十五日、八十七
    年六月二十五日及某一不詳日期，於投標之紙片上書寫投標金額分別為四千二百
    元、四千五百元及另一不詳金額之標單（其上均未載姓名），偽稱為林乾隆、林
    忠義及另一不詳姓名之會員所投標，而以最高標得標，使會員陷於錯誤而如數交
    付當期活會會款，足以生損害於活會會員，而分別詐得當期活會會員之會款。嗣
    於八十七年九月停標該互助會後，活會會員始發現互助會應存八個會期，竟尚有
    林忠義、林乾隆、吳松金、陳錦章、林松原、呂蕊、林朝貴、林阿雄、林春祥、
    黃水泉（二會）計十一個活會，仍為尚未得標之活會會員，而查知上情。
二、案經林乾隆、林忠義、吳松金、陳錦章、林松原、呂蕊、林朝貴七人訴由台灣宜
    蘭地方法院檢察署檢察官偵查起訴。
    理  由
一、訊據被告甲○○、乙○○對於二人均有主持及處理前揭互助會，且於標得前揭會
    款後予以挪用之事實固供承不諱，惟辯稱：並無詐騙會員之意思，是標到會以後
    ，會員覺得標得太高，沒有人要，所以就挪用作為投資云云。經查，被告等主持
    互助會並冒稱前揭活會會員名義標取會款等情，業據告訴人林松原、林乾隆、林
 忠義、吳松金、陳錦章、呂蕊、林朝貴七人於偵查中指訴明確，並有互助會單及
    被告等事後返還部分款項之計算單在卷足憑。且被告乙○○既供稱：林忠義、林
    乾隆原委託伊以會息三千元左右標會，並坦承該二人並無委託伊以四千二百元或
    四千三百元標會等語，則渠事後竟以四千二百元或四千三百元標下該二會，足見
    被告乙○○未受任何活會會員之委託，逕自以高額投標，以便能得標。且渠得標
    後即行予以挪用，益見其有為自己不法所有之意圖。另被告甲○○亦於事前即知
    悉被告乙○○冒標會款，並擬予以使用，此為被告甲○○於偵查中數度承認。是
    渠等所為前揭辯解，均係事後圖卸之詞，不足採信。渠等自行以高額投標，並向
    會員謊稱係林忠義、林乾隆等活會會員得標，以此方法施用詐術，使活會會員陷
    於錯誤，而交付會款之事實，事證明確，犯行應堪認定。
二、核被告甲○○、乙○○二人所為，均係犯刑法第三百三十九條第一項之詐欺取財
    罪。被告二人所犯前開罪嫌，有犯意聯絡，行為分擔事實，皆應以共同正犯論處
    。被告二人，多次冒標互助會犯行，時間緊接，犯罪構成要件相同，顯係基於概
    括犯意而為，為連續犯，應依刑法第五十六條規定，加重其刑。又被告等每次冒
    標行為，均使各該會其他活會會員陷於錯誤而交付會款，乃同時侵害其他活會會
    員之財產法益，係以一行為觸犯數罪名，為想像競合犯，依刑法第五十五條前段
    各僅成立一個詐欺取財罪。爰審酌被告等犯罪之動機、目的、手段、犯罪所生之
    損害、犯罪後態度及已與告訴人等和解（業據告訴人陳述在卷）等一切情狀，量
    處如主文所示之刑。又被告等未曾受有期徒刑以上刑之宣告，有臺灣高等法院被
    告全國前案紀錄表在卷可憑，茲因一時失慮而罹刑典，經此偵審程序應已知警惕
    ，本院認對其所宣告之刑以暫不執行為適當，爰併予宣告緩刑參年，以勵自新。
三、公訴意旨另以：被告甲○○、乙○○召集上開互助會時，於前揭時地，以未具名
    方式偽填投標金額分別為四千二百元、四千二百元、四千五百元之標單，因認被
    告等另涉有刑法第二百十六條、第二百二十條、第二百十條行使偽造準私文書罪
    嫌。惟按，刑法上之偽造文書罪，須以捏造他人名義製作文書為構成要件，如文
    書上並未冒偽他人為製作名義人，僅誆稱為他人製作，本質上屬於欺罔行為，尚
    難謂已具備偽造文書之成立要件。公訴人既認被告等以未具名方式填具僅有投標
    金額之標單，則顯無冒偽他人為製作名義人之行為。又查：被告乙○○於冒標時
    ，僅書寫載有標息之紙片，該紙片上並未載有冒標之會員姓名之事實，業據被告
    等供述綦詳。告訴人林松原於偵查中固指訴被告於標單上載有姓名及金額，惟其
    餘告訴人對於此情均稱不知，本院調查中亦數度傳喚告訴人林松原，均未到庭作
    證。是除告訴人林松原之於偵查中之指訴外，並無其他證據證明被告等有於標單
    偽填他人名義之行為。是本件事實僅係於標單上記載不詳之標息，並未記載投標
    者之姓名，則依上開說明，即難認被告等另涉有行使偽造準私文書罪，此外復查
    無其他積極證據證明被告等確有此部分之犯行。惟公訴人認此部分之犯行與前揭
    論罪科刑之詐欺取財罪間有牽連犯之裁判上一罪關係，爰不另為無罪之諭知。
據上論斷，應依刑事訴訟法第二百九十九條第一項前段，刑法第二十八條、第五十六
條、第三百三十九條第一項、第五十五條、第七十四條第一款判決如主文。
中    華    民    國      八十九      年      六      月      八      日
                                  臺灣宜蘭地方法院刑事庭
                                          法  官  謝  佩  玲
右正本證明與原本無異。
如不服本判決，應於判決送達後十日內，向本院提出上訴狀。（應附繕本）
                                          書記官  莊  淑  茹
中    華    民    國      八十九      年     六       月     二十三   日


司法院資訊處製作；財團法人民間司法改革基金會備份。
